【裁判字號】    89,上更(一),592
【裁判日期】    900525
【裁判案由】    偽造有價證券
【裁判全文】
臺灣高等法院臺南分院刑事判決          八十九年度上更(一)字第五九二號  Ａ
      上  訴  人
      即 自 訴人  百諺譽企業有限公司
      代  表  人  戊  ○  ○
      被      告  丁  ○  ○
      輔  佐  人  庚  ○  ○
      選任辯護人  張  天  良  律師
右上訴人因被告等偽造有價證券等案件，不服臺灣臺南地方法院八十五年度自字第五
二一號中華民國八十六年四月十七日第一審判決，提起上訴，判決後，由最高法院第
一次發回更審，本院判決如左：
      主      文
上訴駁回。
      理      由
一、自訴意旨略以：緣案外人甲○○、戊○○、乙○○、己○○○、丙○○等五人均
    係坐落台南縣永康市○○段六六一地號（分割前），面積○‧二二三七公頃建地
    之共有人，渠等提供上揭土地予百諺譽企業有限公司（負責人為戊○○名義，工
    程部份由陳振三負責，下簡稱百諺譽公司或自訴人公司）合建房屋出售營利，因
    百諺譽公司建屋亟需資金週轉，上揭土地共有人等五人乃推由戊○○出面經案外
    人呂順泰之引介向經營代書（大揚土地代書事務所）及放款業務之丁○○洽商借
    款事宜，經雙方談妥於民國（下同）八十四年一月二十三日向丁○○、蔡炳盛（
    蔡炳盛為丁○○借用之名義）借款新台幣（下同）二千萬元，由戊○○等五人提
    供其等共有之前揭土地為丁○○、蔡炳盛向地政機關設定第三順位抵押權登記以
    資擔保，嗣又於同年二月八日向方秀梅、方春菊借款一千萬元，復提供同上筆土
    地為方秀梅、方春菊（方秀梅、方春菊均係丁○○借用之名義）設定第四順位抵
    押權登記以資擔保，前開抵押權設定登記完畢後，乃由戊○○出面前後分七次陸
    續向丁○○拿取借款，每次領取借款時均由戊○○等五人按如附表一所示之金額
    共同簽發本票、借據及收據各一紙交丁○○收執，前後共借得三千萬元，由戊○○及前揭地主共五人先後共同簽發如附表一所示之本票七張（附表一編號七所示
    之本票因金額寫錯作廢，由百諺譽公司簽發同額支票代替）及另簽具之借據、收
    據各七張交丁○○收執以為憑據，嗣百諺譽公司於同年十二月十七日已建畢地上
    建物多棟並辦妥保存登記而於同年月十九日與丁○○協議另以其中如附表二所示
    之建物四棟及基地設定債權金額三千五百萬元之抵押權，百諺譽公司負責人戊○○於同日前往台南市○○路三○七巷二十九號丁○○之代書事務所與丁○○洽商
    有關設定抵押借款事宜，因未帶自訴人公司及負責人印鑑，嗣又於同月三十日攜
    帶自訴人百諺譽公司及負責人戊○○之印鑑章前往丁○○之代書事務所交付丁○○以辦理有關設定上述抵押借款事宜，丁○○為圖使前揭三千萬元借款部份之債
    權對百諺譽公司之其他財產亦有執行名義而能隨時聲請強制執行，竟趁戊○○在
    隔一張書桌旁等候而疏於注意之際，以上揭戊○○交付之百諺譽公司及負責人戊○○印章（專供該公司辦理不動產抵押或向有關機關申請證件之印鑑章，非簽發
    票據或銀行領款之印章）在前述如附表一編號一、三、四號所示之本票三張正面
    盜蓋上開百諺譽公司及負責人戊○○之印章各一枚（另編號二、五、六號所示之
    本票三張因匆促不及盜蓋），使百諺譽公司在形式上亦成為上揭本票之共同發票
    人之一而偽造該部份有價證券。丁○○偽造上開本票後，明知自訴人公司並非前
    述三千萬元抵押借款之債務人，竟於八十五年三月間某日持附表一編號四偽造之
    本票向臺灣臺南地方法院民事庭聲請裁定而取得該院於八十五年三月十六日所為
    八十五年度票字第一六一五號本票准許強制執行裁定一件，嗣又於同年四月三十
    日持附表一編號一偽造之本票借用不知情之方秀梅名義，及持附表一編號三偽造
    之本票借用不知情之方春菊、蔡炳盛名義，向同法院聲請裁定而取得該院於八十
    五年五月二日所為八十五年度票字第二五五五號及八十五年度票字第二五五七號
    本票准許強制執行裁定各一件，利用執行程序詐取百諺譽公司所有之財產，於八
    十五年四月十八日先持前揭八十五年度票字第一六一五號本票裁定（債權人丁○○，本票債權五百萬元部份）為執行名義向同上法院民事執行處聲請查封拍賣百
    諺譽公司所有之不動產（台南縣永康市○○街一九○號及一八二號房屋），經該
    院受理而以八十五年度執字第三七五六號執行案件予以執行，丁○○嗣又於同年
    八月九日再分別以上揭八十五年度票字第二五五五號（債權人方秀梅名義）及八
    十五年度票字第二五五七號（債權人蔡炳盛、方春菊名義）本票准許強制執行裁
    定各一件向同法院執行處聲明就上開執行案件參與分配，嗣經第一次拍賣查封之
    不動產無人應買，在繼續執行中，丁○○乃於八十五年十一月十五日自行向該法
    院民事執行處聲請撤回前開案件強制執行及參加分配之聲請，而中止該部份利用
    執行程序詐取財物犯行之實施，其後丁○○又於八十五年十二月二十日以上開本
    票強制執行裁定三件為執行名義，向同法院民事執行處聲明就該院八十五年度執
    字第八八一三號強制執行案件（該案債務人為百諺譽公司，聲請本案執行之債權
    人亦為丁○○、方秀梅、方春菊及蔡炳盛等四人，惟係另以其他本票准許強制執
    行裁定所換得之債權憑證為執行名義，與上揭三份本票強制執行裁定無關）參與
    分配，使該法院民事執行處不知情之承辦書記官陷於錯誤而將上開不實債權登載
    於其職務上所掌之強制執行金額計算及分配表上，並據以執行分配，因認丁○○
    觸犯盜用印章罪及偽造有價證券罪云云。
二、按犯罪事實應依證據認定之，無證據不得推定其犯罪事實；又不能證明被告犯罪
    其行為不罰者，應諭知無罪之判決，刑事訴訟法第一百五十四條、第三百零一條
    第一項分別定有明文。又認定不利於被告之事實，須依積極證據，苟積極證據不
    足為不利於被告之認定時，即應為有利於被告之認定，更不必有何有利之證據（
    最高法院三十年上字第八一六號判例意旨參照）。且事實之認定，應憑證據，如
    未能發現相當證據，或證據不足以證明，自不能以推測或擬制之方法，以為裁判
    基礎（最高法院四十年台上字第八十六號判例意旨參照）。故被告否認犯罪事實
    所持之辯解或反證，縱屬虛偽或不能成立，仍不能以此資為積極證據應予採信之
    理由，非有積極證據足以證明其犯罪行為，不能遽為有罪之認定，（最高法院三
    十年上字第四八二號、一三八一號判例意旨參照）。
三、訊據被告丁○○坦承有前揭如事實欄所述之抵押借款及以如附表一編號一、三、
    四所示之本票向前述法院聲請本票准許強制執行裁定並以之為執行名義而向前述
    法院民事執行處聲請強制執行及參加分配等事實，惟矢口否認有自訴人所指之前
    揭偽造有價證券、盜用印章等犯行，辯稱：
１、前揭三千萬元借款係案外人甲○○等五人與自訴人百諺譽公司所共同借用，並非
    與自訴人毫無關係，附表一編號一、三、四號本票上自訴人公司及代表人之印鑑
    章，均係經自訴人代表人戊○○所同意提供渠蓋用，並非渠所盜蓋，而其餘本票
    未蓋自訴人公司及代表人之印鑑章，係因戊○○交付本票予渠時，表明未帶公司
    印鑑章，渠因認其係自訴人公司之代表人，本票上既有其簽名，即可代表自訴人
    ，且當時雙方係好朋友，戊○○亦表示會補蓋自訴人公司章，渠乃未強行要其補
    蓋章，因嗣後戊○○未依約補蓋自訴人公司章，渠亦漏未要求戊○○補蓋自訴人
    公司章，惟不能據此即認前揭三紙本票上之自訴人公司及負責人之印鑑章，即為
    渠所盜蓋，況如渠有意盜蓋自訴人公司章，自應將如附表一所示之本票全部均盜
    蓋，何以僅盜蓋其中三張？至上揭本票上自訴人公司及負責人印鑑章蓋於本票中
    間位置即金額欄處，係因上揭本票發票人欄已有前揭地主甲○○等五人簽名按指
    紋，已無適當之位置可蓋自訴人公司及負責人印章，渠乃加蓋於本票中間位置上
    ，尚不能因此即認係被告所盜蓋，況倘上揭本票自訴人公司及負責人之印鑑係被
    告所盜蓋，何以被告以上揭本票向法院聲請核發本票強制執行裁定時，自訴人公
    司接獲該裁定竟未於二十日內向法院聲明異議？（按上開附表一編號一、三、四
    號本票上所蓋之百諺譽公司及代表人之印鑑章，就本件情形在社會通常觀念，應
    已足認為係發票行為，因被告係以上揭本票向法院聲請核發本票強制執行裁定，
    而法院亦准許）由此益見被告並未偽造上揭本票。
２、本件三千萬元抵押借款實際上係自訴人公司所借用，該三千萬元借款其中第二次
    所拿取之三百萬元，預扣二分半利息，餘二百七十六萬六千三百元係由被告直接
    由台南市第六信用合作社匯入自訴人公司之銀行帳戶內，有該匯款單據附卷可稽
    ，且上揭三千萬元借款之利息亦均由自訴人公司支付，此業據證人丙○○在原審
    證述明確，而前述地主除戊○○本身係自訴人公司之負責人外，其餘僅係出名義
    之人頭，實際上係自訴人公司向被告借款週轉使用，至渠於辦理前述三千萬元抵
    押借款登記事宜時之所以未在有關書類上將自訴人公司列為債務人即提供擔保義
    務人，係因當時自訴人在上揭土地上建屋尚未完工，無法提供地上建物作為抵押
    物，所以僅列上述五位地主為債務人兼義務人，惟已在抵押權設定契約書中之其
    他約定事項註明：「債務人承認本件抵押物之土地上所有未辦保存登記之建物及
    建物內裝璜、其他設施均包括在本件抵押物之內」，因此，被告當時即擬以自訴
    人所建房屋完工而提出建物作追加設定時，始將自訴人列為債務人，嗣於八十四
    年十二月十九日，百諺譽公司之陳振三建屋完畢並辦妥保存登記後，被告即與陳
    振三及自訴人負責人戊○○訂定協議書，先由自訴人另簽發三百二十四萬元之本
    票一張（見本院前審卷證物袋）換回先前自訴人簽發無法兌現之利息支票八張，
    並由自訴人公司提供已建妥之三間店面及一棟公寓予被告追加設定抵押權，嗣於
    同年十二月三十日雙方即依約定將自訴人所有如附表二所示之房屋及基地為被告
    辦理追加設定抵押權，擔保前揭三千萬元之借款及利息欠款共計三千五百萬元，
    並將自訴人公司列為債務人及義務人而辦妥抵押權設定登記，足見自訴人確為前
    述三千萬元之借款人無訛，況被告既將自訴人所有如附表二所示之房屋及基地辦
    妥抵押權設定登記，將來執行時僅須提出抵押權設定登記有關文件即可聲請法院
    拍賣抵押物，無須使用自訴人公司簽發之本票或其他債權憑證，即可達到保障債
    權之目的，則被告又何須盜蓋自訴人公司及負責人之印鑑於前述本票上而偽造其
    本票？衡情應無此必要，至自訴人公司及其他地主五人於借用前述三千萬元借款
    時，除簽發七張本票外，並另亦簽發七張收據及借據，上開收據及借據上均有自
    訴人公司及負責人之印鑑可資佐證。
四、茲本案應予審究之重點為，自訴人公司所指訴如附表一編號一、三、四所示之本
    票三張上百諺譽公司及負責人戊○○之印章是否為被告於前揭時地趁隙所盜蓋？
    倘係自訴人公司負責人戊○○自行蓋用該公司及負責人印章於其上，或授權被告
    加蓋者，則被告自無偽造有價證券等刑事責任之問題，惟倘被告未經百諺譽公司
    之同意擅自將該公司及負責人之印章盜蓋於上開本票上，使百諺譽公司在形式上
    成為上開本票之共同發票人，被告嗣並持以行使向法院聲請本票裁定並據以聲請
    強制執行自訴人公司之財產並聲請參加分配而獲分配款項者，則被告自有偽造有
    價證券、使公務員登載不實及利用執行程序詐取財物等犯罪責任問題。次應審究
    者為自訴人百諺譽公司是否為前揭三千萬元抵押借款之債務人（即借款人）之一
    ，倘自訴人公司為上揭抵押借款債務人之一，則自訴人公司於向被告領取借款時
    自應與其他借款人即前述地主五人共同簽發本票交被告收執，被告亦可要求自訴
    人公司在本票上簽蓋發票人印章，自訴人公司無從予以拒絕，從而被告自亦無盜
    蓋其印章之必要，在此情形下應堪認附表一編號一、三、四所示之本票上自訴人
    公司及負責人之印章應係自訴人公司所加蓋，被告應無盜蓋印章而偽造本票情事
    ，惟倘自訴人公司並非出面向被告借款之人，而係委由前述地主五人出面並具名
    向被告辦理抵押借款，縱該地主五人將其等向被告借得之款交予自訴人公司使用
    ，而自訴人公司亦實際負擔該項借款之利息，惟自訴人公司既不出面以自己名義
    向被告借款並辦理有關抵押借款手續，足認其不僅無擔任借款債務人之意思，在
    法律上其與被告或其所使用名義人之間亦未能成立真正之抵押借貸契約關係，從
    而自訴人公司自無須在上揭本票上蓋章而成為共同發票人，而自訴人既無須在交
    付予被告之前揭本票上蓋章而成為共同發票人，乃附表一所示之本票其中三張竟
    蓋有自訴人公司及負責人之印章，則在此情形下應足認自訴人所指係遭被告利用
    辦理抵押權設定登記之便而擅自以自訴人公司印章而趁隙盜蓋印章偽造本票一節
    ，即非全然無據。
五、經查：
（一）案外人甲○○等五人提供共有坐落台南縣永康市○○段六六一地號土地向被告
      等借款三千萬元，該三千萬元係該五地主為供自訴人公司週轉而借用，業據證
      人丙○○、己○○○、陳振三（丙○○之父）分別於原審調查及審理中一致結
      證在卷，並為自訴人所是認，又該借款三千萬元亦確有入自訴人公司帳戶，
      亦據自訴人代表人戊○○（亦地主之一）於原審調查時供明在卷，且該借款之
      利息，亦係由自訴人公司支付，並非甲○○等五地主支付，亦經證人丙○○於
      原審調查時結證無訛，核與證人陳振三所證，及自訴人代表人戊○○所供利息
      是自訴人公司開支票給地主，地主再交給被告丁○○之付息情節相符，又借款
      三千萬元係分七批交付，最後一筆二百萬元借款，係由自訴人公司簽發面額二
      百萬元支票乙紙交予被告丁○○作為擔保，復為自訴人所自承，再地主甲○○
      等五人所提供抵押借款之前揭土地上所建建物，係自訴人所建，並非甲○○等
      所建，此一事實，仍據證人己○○○、丙○○、陳振三一致結證在卷，惟該借
      款之抵押權設定契約書其他約定事項第一條均載明：「債務人承認本件抵押物
      之土地上所有未辦保存登記之建築物及建築物內裝璜、其他設施均包括在本件
      抵押物之內。」等語，有該抵押權設定契約書影本二份在卷足憑，顯己將自訴
      人所有之建物亦預列入抵押權設定範圍，再前揭自訴人公司簽發借款擔保之二
      百萬元支票及自訴人代表人戊○○簽發之供清償借款之七紙面額計三百二十四
      萬元之支票退票後，自訴人代表人戊○○與陳振三與被告丁○○達成協議，由
      戊○○以自訴人代表人身分簽發自訴人為發票人（陳振三為共同發票人之面額
      二百萬元、三百二十四萬元之本票乙紙，換回前揭八紙支票，亦有協議書影本
      乙份、本票影本乙份、支票及退票理由單影本七份在卷足憑，是綜上各情參互
      觀之，在事理上顯足認自訴人公司亦為本件借款之實際借款人，而地主甲○○
      等五人係出名為借款人，提供土地抵押借款予自訴人公司週轉之用甚明，否則
      本件借款豈有上揭情事存在之理！是自訴人既係本件三千萬元借款之借款人，
      而其代表人戊○○復係地主之一，並出名為借款人，則其應被告丁○○之要求
      ，在借款時所交付自訴狀附表一編號一、三、四號本票上蓋用自訴人公司之代
      表人及公司印鑑章，或授權被告丁○○加蓋，在情理上，即非無可能，自訴人
      徒以其非該借款共同債務人，據以主張其不可能在該三紙本票上蓋章為共同發
      票人乙節，其立論基礎既不存在，即難採信。自訴人雖復謂自訴人公司從未以
      公司之印鑑章蓋在所簽發之票據上，並據以推論該三紙本票上之印鑑章即為被
      告丁○○所盜蓋云云。惟查，自訴人簽發七張收據及借據，上開收據及借據上
      均有自訴人公司及負責人之印鑑，其中金額與附表一編號一、三、四號本票相
      同之收據及借據各三張，經送內政部警政署刑事警察局鑑定結果，附表一編號
      一、三、四號本票上蓋用自訴人公司之代表人及公司印鑑章與自訴人簽發之收
      據及借據印文相符，有該局九十年四月二十日刑鑑字第五二三七一號鑑驗通知
      書可資佐證，是自訴人所供該公司從未以印鑑章簽發票據乙節，已難憑信。而
      被告上開辯解，顯屬有據。
（二）自訴人雖又主張被告丁○○係利用其代表人戊○○於八十四年十二月二十七日
      提供自訴狀附表二所示房地向被告等設定抵押借款三千五百萬元時，將自訴人
      公司及代表人戊○○之印鑑章，盜蓋於該三紙本票上，偽造自訴人為三紙本票
      之共同發票人，並稱當時陳振三亦在場云云，惟證人陳振三於原審審理中結稱
      ：自訴人公司之印鑑章，係戊○○自己拿去的，伊並不在場等語，與自訴人所
      供已有出入，自訴人所言之真實性已足懷疑，復據自訴代表人戊○○供稱：被
      告丁○○盜蓋印章時，伊坐在隔一張桌子等候，沒有看她在蓋章云云，然苟戊○○所言屬實，則被告丁○○顯有充裕時間及機會可將該印鑑章一併盜蓋其先
      前收受之自訴狀附表一所示編號一至六號本票上，豈有僅盜蓋在編號一、三、
      四號三張本票上，而徒留其餘三張不予偽造之理，實有違常情，是自訴人所主
      張上述乙節亦難採信。抑且證人即被告丁○○之受僱人于月容於原審審理中所
      證稱：當天戊○○係將印鑑章交付予伊蓋於抵押權設定書類，並非交付予被告
      丁○○，被告丁○○並未接觸過該章，當時戊○○一直在場目睹等語，核與原
      審隔離訊問被告丁○○所供情節互相一致，其證言應與事實相符，堪以採信，
      益證被告丁○○所辯附表一編號一、三、四號本票上自訴人公司及代表人之印
      鑑章，均係經自訴人代表人戊○○所同意提供渠蓋用，並非渠所盜蓋，並未偽
      造該三紙本票乙節，信而有據，足堪採信。
六、綜上所述，本件既乏積極證據足證被告涉有自訴人所指偽造有價證券等之行為，
    此外又查無其他任何積極之證據，足認被告有上述犯行，因此原審以不能證明被
    告犯罪而諭知無罪之判決，核無不合，自訴人上訴意旨，仍執前詞，指摘原判決
    不當，並無可取，為無理由，應予駁回。
據上論結，應依刑事訴訟法第三百六十八條，判決如主文。
中    華    民    國      九十      年      五      月      二十五      日
                                  臺灣高等法院臺南分院刑事第三庭
                                      審判長法官  林    勝    木
法官  楊    省    三
                                            法官  莊    俊    華
右正本證明與原本無異。
如不服本判決，應於判決送達後十日內向本院提出上訴狀，其未敘述理由者並應於提
出上訴狀後十日內向本院補提理由書（應附繕本)。
                                      法院書記官  吳    秋    賢
中    華    民    國      九十      年      五      月      二十八      日


司法院資訊處製作；財團法人民間司法改革基金會備份。
